福建金門地方法院民事判決　　　　　　　　94年度訴字第11號
原　　　告　丙○○
被　　　告　甲○○
訴訟代理人　乙○○律師
　　　　　　戊○○律師
上當事人間請求履行契約事件，本院於中華民國九十四年八月九
日言詞辯論終結，判決如下：
    主      文
原告之訴及假執行之聲請均駁回。
訴訟費用由原告負擔。
    事實及理由
壹、
一、原告主張：
(一)、兩造於民國八十八年一月一日訂定土地合建契約，雙方約
      定由原告提供座落金門縣金湖鎮○○段第一三一五、一三
      一五之二、一三三五及一三三六等四筆土地供被告興建房
      屋，並約定於工程完工後，由原告取得十分之三，被告分
      得十分之七之房屋，土地分配面積則雙方各按其分得建物
      所有面積與全棟建物之總面積，依持分比例分配基地面積
      ，而本件工程應於八十九年七月十一日前完工，但被告未
      依約將原告應分得之部分完成，反倒是被告應分得之部分
      ，不但早已施工完成，且多已出售。
(二)、嗣經原告一再催促，被告直到九十二年三月二十五日始出
      面與原告就後續工程之進行達成共識，並簽定和解協議書
      乙份，而由協議書第二條約定可知被告亦自認原告應分配
      之建物尚未竣工，而原告對被告遲延完工所得請求之違約
      金，並未在和解範圍內，故原告另得依合建契約請求違約
      金。
(三)、故被告原應於八十九年七月十一日前完工卻遲延未履行，
      依合建契約第十條規定，以每逾一天以新台幣 (下同)三
      千元計算違約金，故訴請被告給付自八十九年八月一日起
      ，至九十二年三月二十五日簽訂和解協議書止，按日給付
      原告三千元之違約金，共計二百九十萬一千元。
二、並聲明：
(一)、被告應給付原告二百九十萬一千元，及自起訴狀繕本送達
      翌日起，至清償日止，按年息百分之五計算之利息。
(二)、訴訟費用由被告負擔。
(三)、願供擔保，請准宣告假執行。
三、並提出：合建契約書、和解協議書、規劃圖、協議書、地籍
    圖謄本、支票影本、貸款繳息憑證等為證。
貳、
一、被告則以：
(一)、原告於九十年九月十四日調解筆錄中已承認「原八十八年
      一月一日丁○○、丙○○之合建契約經丙○○允諾無違約
      問題」足以確認兩造間並無違約情事，原告請求被告給付
      違約金，顯屬無理由。
(二)、縱原告請求有理由，然系爭合建契約約定原告提供土地，
      被告投資興建房屋，並按約定比例分配所建房屋，故被告
      依約雖有興建房屋完成之義務，但原告依約亦有保證土地
      產權清楚之對待給付義務，而原告未依協議書約定於八十
      八年八月三十一日前將向農會借款之二百萬元清償塗銷設
      定，更於八十八年十二月二十八日將二棟房屋土地提供金
      門縣農會抵押設定，故被告依民法第二百六十四條規定，
      自得停止興建原告合建所分得之三棟房屋，故自八十八年
      八月一日起，至九十二年三月二十五日止，被告並無原告
      所稱遲延之情事。
二、爰聲明：駁回原告之訴；訴訟費用由原告負擔；如受不利判
    決，請准供擔保免為假執行。
三、並提出：合建協議書影本、償還收據影本、存證信函、土地
    謄本影本、金湖鎮調解筆錄影本、和解協議書影本等為證。
參、兩造不爭執之事實：
(一)、系爭合建契約書、八十八年三月一日之協議書、九十年九
      月十四日調解筆錄、借款契約書、他項權利證明書、抵押
      權設定契約書之真正及其內容。
(二)、本件被告迄今尚未完成原告應分得之房屋之建造。
肆、本件經踐行集中審理主義，並由法官與當事人共同整理爭點
    後，認本件之爭點在於被告遲延是否有正當理由？亦即，被
    告主張民法第二百六十四條同時履行抗辯是否有理由？
伍、本院之判斷：
(一)、經查，本件兩造間於八十八年一月一日簽訂合建契約 (下
      稱系爭合建契約)， 嗣於同年三月一日再簽訂和解協議書
       (下稱和解協議書一)， 後於九十年九月十四日，兩造經
      金門縣金湖鎮調解委員會調解成立之調解筆錄 (下稱系爭
      調解筆錄)， 末於九十二年三月二十五日復再簽訂和解協
      議書 (下稱和解協議書二)， 此為兩造所不爭執，復有系
      爭合建契約書 (卷第十四頁)、 和解協議書一 (卷第五十
      三頁)、 系爭調解筆錄 (卷第五十九至六十頁)及 和解協
      議書二 (卷第八十四頁)等 在卷可稽，自堪信為真實。
(二)、就被告停止興建之原因，被告乃辯以係因原告未依照和解
      協議書一第四條約定，於八十八年八月三十一日前清償原
      告向金門縣農會信用部之借款二百萬元，而係由被告所支
      付乙節，復為原告所不爭執 (卷第一六○頁)， 亦足信為
      真實，從而被告主張依和解協議書第五條約定扣留處理而
      停止興建，其所辯即屬可採。
(三)、另就調解筆錄而言，觀之筆錄第三點載明：「原八十八年
      一月一日丁○○、丙○○之合建契約經丙○○允諾無違約
      問題。」，而本件並無其它證據，足證兩造間於八十八年
      一月一日，除本件系爭合建契約外，尚有其它合建契約存
      在，且觀之調解筆錄之內容，提及「Ａ五、Ａ六棟房屋未
      完成之工程」字樣，復與合建契約附件原告所分得之「Ａ
      四、Ａ五、Ａ六」房屋所指相符，應係指涉同一件合建契
      約之標的無訛，而調解筆錄上之對造欄所載姓名「丙○○
      」，經本院九十四年八月九日當庭提示供原告辨認，原告
      亦不否認該簽名為其所簽 (卷第一五八頁)， 自堪信為真
      實，而該調解筆錄雖經本院不予核定在案，然本院不予核
      定之理由，乃係因調解書內容第一項及第二項之資料不完
      全，非因本件違約之認定有何違法之處，故雖調解書內容
      未經核定，但原告於調解當時，既就合建契約之違約有無
      ，已表達並無違約之情事，而本院審酌調解程序有如和解
      程序，當事人雖不無可能為調解目的之實現，而就客觀之
      真實為讓步，故就調解筆錄所載內容，雖未必即等於客觀
      之真實，但非不能作為本院認定違約事實有無之佐證。況
      契約目的之實現，乃在於使契約雙方在公平原則上，力求
      當事人透過契約，以實現其自由處分之權限，此乃契約自
      由原則之真諦，故就契約目的是否達成、是否有違約等情
      ，即必須視當事人之主觀意思而定，倘當事人認契約目的
      已達成而無違約情事，則就契約履行之評價，即應尊重當
      事人之決定，而認契約並無違約情事。故本院綜合審酌調
      解筆錄內容雖未經核定，但未經核定之理由，既在於資料
      不足，而非實體上之原因，且就調解筆錄之內容以觀，亦
      無顯不公平之情況，則就該調解筆錄之內容，非不能作為
      原告確有認同本件並無違約情事之證據。
(四)、另被告辯以原告將系爭合建契約之土地，向銀行設定抵押
      權，違反合建契約第八條約定乙節 (卷第十六頁)， 經本
      院依職權向臺灣土地銀行金城分行調閱本件原告設定抵押
      之資料，經該分行於九十四年四月二十八日以金城放字第
      ○九四○○○○○○八○號函附之抵押權設定契約書以觀
      ，本件原告確曾於八十八年十二月二十七日，以系爭合建
      契約之金門縣金湖鎮○○段第一三三五－三地號設定抵押
      權無訛，而原告固不否認有設定抵押權之情事 (卷第一二
      四頁)， 然本院審酌上開抵押權設定契約書所載之抵押權
      設定標的，並非系爭合建契約之土地，故被告就此部分之
      主張，顯屬無理。然原告既於合建契約履行過程中，未依
      協議書一之內容，按時履行其向銀行借款之債務，而被告
      代原告清償和解協議書一所載之借款後，原告又未對被告
      為清償，則被告據和解協議書一第五條約定，主張同時履
      行抗辯，即屬有理，原告主張顯無理由。
陸、綜上所述，本件原告未依和解協議書一所為約定，按時清償
    其向銀行之借款，復於調解時，承認本件並無違約情事，凡
    此均足證本件被告停工而未按時履行其交付房屋之義務，並
    無違約之情事，則原告主張被告有給付遲延之情形，從而請
    求被告應給付原告二百九十萬一千元及自起訴狀繕本送達之
    翌日起，至清償日止，按年息百分之五計算之利息，其請求
    洵屬無據，應予駁回。另原告之訴既經駁回，其假執行之聲
    請應併予駁回。
柒、本件判決之基礎已臻明確，兩造其餘攻擊防禦方法及舉證，
    核與判決結果無影響，爰不另一一論述，附此敘明。
捌、訴訟費用負擔之依據：民事訴訟法第七十八條，判決如主文
    。
中　　華　　民　　國　　94　　年　　8 　　月　　23　　日
                  民事庭   法　官　林慶郎
正本係照原本作成
如對本判決上訴，須於判決送達後20日內向本院提出上訴狀
中　　華　　民　　國　　94　　年　　8 　　月　　23　　日
                    　　 　書記官　陳鴻璋
